臺灣高等法院臺中分院民事判決　　 100年度重上更(一)字第22號
上　訴　人　　柯美雲
訴訟代理人　　林松虎律師
　　　　　　　林語然律師
　　　　　　　高進棖律師
複 代 理人　　陳恩瑩
　　　　　　　蘇顯騰律師
　　　　　　　吳淑芬律師
被 上 訴人　　廖瑞道
　　　　　　　廖鈞德
　　　　　　　廖邦雄
上三人共同
訴訟代理人　　林辰彥律師
受告知訴訟人　吳玉瓊
上列當事人間請求拆屋還地事件，上訴人對於中華民國99年3月
30日臺灣臺中地方法院第一審判決（98年度重訴字第396號）提
起上訴，本院判決後，經最高法院發回更審，本院於100年10月
25日言詞辯論終結，茲判決如下：
    主  文
原判決關於上訴人敗訴部分，及該部分假執行之宣告，暨訴訟費
用之裁判均廢棄。
上開廢棄部分，被上訴人在第一審之訴及假執行之聲請均駁回。
第一、二審及發回前第三審訴訟費用由被上訴人連帶負擔60％，
餘由上訴人負擔。
    事實及理由
甲、程序方面：
壹、按當事人得於訴訟繫屬中，將訴訟告知於因自己敗訴而有法
    律上利害關係之第三人。受訴訟之告知者，得遞行告知。民
    事訴訟法第56條定有明文。查本件被上訴人主張就渠等所有
    訟爭土地與上訴人間之租賃契約業經渠等合法終止，渠等自
    得訴請上訴人拆屋還地，而渠等就訟爭土地已與訴外人吳玉
    瓊訂定買賣契約，上訴人則主張其就訟爭土地有優先承買權
    ，是訴外人吳玉瓊於本件自有法律上之利害關係，爰聲請告
    知訴訟，令其參加本件訴訟，與法規定相符，應予准許。
貳、本件為訴訟標的之法律關係，係被上訴人終止兩造租地租約
    ，而請求上訴人將其所有租地（即台中市○○區○○段9、9
    -1地號土地上之建物（即台中市○○○路○段113號）拆除
    ，返還土地予被上訴人，而上訴人就該租地主張優先承買權
    ，該訟爭租地為被上訴人所有，建物亦以被上訴人之名為登
    記，均與訴外人廖金水無涉。是兩造訴訟之利害關係，要只
    被上訴人名下之該租地應否返還，其上建物應否拆除及上訴
    人對之是否因行使先承買權而對之取得使用之權源，並得以
    阻卻被上訴人之本件訴求，而不及於訴外人廖金水以同一紙
    租約出租之同段9-2地號土地及其上建物（即台中市○○○
    路○段115號），是其主張其為民事訴訟法第58條所定就兩
    造之訴訟有法律上利害關係之人，為輔助被上訴人，而聲請
    參加本件之訴訟，但其主張實與被上訴人之行為抵觸（依民
    事訴訟法第61條但書規定，為不生效力），乃與民事訴訟法
    第58條第1項之規定不符，已經被上訴人依同法第60條第1項
    之規定聲請本院裁定予以駁回其參加，是訴外人廖金水關於
    參加訴訟之主張陳述不予列載。
乙、實體方面
壹、被上訴人主張：(一)上訴人於民國93年1月16日與伊等3人、
    原審共同原告廖李良及訴外人廖金水、廖金科、廖志修等3
    人（下稱廖金水等3人）共計7人簽定土地租賃契約書，承租
    當時為伊等3人共有坐落台中市○○區○○段9地號土地、廖
    李良所有同段9-1地號土地暨廖金水等3人共有同段9-2地號
    土地，供建築房屋經營遊藝場及其相關行業之用，約定租賃
    期間自93年5月20日起至103年2月19日止，租賃物不得供非
    法使用。嗣廖李良於93年8月6日以贈與為原因將9-1地號土
    地移轉登記予被上訴人廖鈞德。其後，上訴人於上開9、9-1
    及9-2地號土地上分別興建同段430及429建號建物（門牌號
    碼分別為台中市○○○路○段113號及115號，分別借被上訴
    人廖瑞道、廖邦雄名義及廖金水等3人名義登記）。詎上訴
    人違反系爭租約第7條約定，於上開建物經營非法賭博電玩
    ，且僅給付租金至97年4月20日，自97年5月20日起即未再給
    付，故至97年8月間已積欠97年5、6、7月份共3期之租金，
    並將防火區劃防火牆擅自變更改造，復違約經營停車場，經
    上開出租人7人先後分別於97年8月4日以台中民權路郵局第2
    627號存證信函、97年11月10日以台中大全街郵局第1176號
    存證信函、98年9月21日以台北金南郵局第742號存證信函向
    上訴人為終止租約之意思表示，故系爭租約業已終止。而系
    爭430建號建物雖登記為被上訴人廖瑞道、廖邦雄名義共有
    ，然，此僅為借名登記，上訴人仍屬該建物之實際所有人，
    對該建物有處分權限，即有權拆除，且被上訴人亦同意讓上
    訴人拆除該建物，上開出租人7人並出具同意書表示願提供
    辦理拆除所需文件供上訴人辦理。是系爭租約既經終止，上
    訴人占有系爭土地屬無權占有，伊等自得依民法租賃物返還
    請求權、所有物返還請求權之規定，請求上訴人拆除該430
    建號建物後，將上開9、9-1地號土地返還伊等。(二)縱認系
    爭租約未經全體出租人7人終止，然，伊等3人、廖李良（三
    、四房）就系爭9、9-1地號土地，及廖金水等3人（大房）
    就系爭9-2地號土地，實係各自與上訴人簽訂租賃契約，此
    觀土地座落不同、地形各自方正完整、其上建物各自獨立、
    租金分別給付等情即明，僅因土地所有人為一家人，為便宜
    行事，始簽立於同一份契約書面內，是伊等3人（及廖李良
    ）業已以上開97年8月4日存證信函終止系爭9、9-1地號土地
    之租約，是系爭9、9-1地號土地部分租約已終止，無違民法
    第263條準用同法第258條第2項「契約當事人之一方有數人
    者，前項意思表示，應由其全體或向其全體為之」之規定。
    如仍認送達不合法，伊等3人（及廖李良）並以本件98年9月
    2日起訴狀繕本之送達，作為終止租賃契約之意思表示。因
    上訴人猶有爭議，伊等3人、廖李良、廖金水等3人，共7人
    ，再共同於98年10月27日以台北金南郵局第842號存證信函
    、依上訴人答辯狀所載戶籍地址「台中市○○街36號」，向
    上訴人為終止租約之意思表示，則上訴人辯稱未合法終止租
    約乙節，當無可採。至9-2地號土地之共有人出售其等之應
    有部分，其等之租約是否合法終止，與本件無涉。(三)又上
    訴人於其所涉賭博刑案件中坦承確在系爭土地所建之建物上
    非法經營賭博場所「888小鋼珠店」，並據證人即該店職員
    洪志峰等人及賭客楊麗珠等人於調查局詢問及檢察官偵訊時
    供陳不諱，且據刑案一、二審判決認定極明。則伊等主張上
    訴人在系爭租地上之房屋為違法使用及違約使用，依土地法
    第103條第2款規定及系爭租約第7條之約定而終止租約，於
    法有據。再系爭租約第5條所謂供建築房屋「經營遊藝場」
    ，應係指合法之遊藝場，並非指可經營賭博之小鋼珠遊藝場
    。至系爭租約第14條，係指就違反第7條規定之違約賠償之
    特別約定，與上開土地法收回基地之規定，為不同之出租人
    權利，參照民法第263條準用第260條規定，於終止權之行使
    時，自亦得請求違約損害賠償，從而上訴人主張無以第7條
    之事由終止租約，當非可採。(四)又上訴人自97年5月20日
    起即未繳租金，迄今已達2年以上且有違約情事，是伊等亦
    得據以依土地法第103條第4、5款規定終止租約並請求拆屋
    還地。伊等除已以上開97年8月14日、97年11月10日存證信
    函為終止之意思表示，並再以99年7月9日補充答辯狀之送達
    為終止租約之意思表示。上訴人雖抗辯應行催告云云，然，
    土地法並無此規定，縱認應行催告，惟，伊等已一再請求上
    訴人速繳租金，實質上已踐行催告程序。再上訴人主張伊等
    拒收租金，並未舉證以實其說，即認偶有間斷欲給付，因上
    訴人已對伊等起訴主張有優先承買權，並對系爭土地假處分
    ，伊等自不宜收取，難謂受領遲延。至上訴人主張溢付租金
    ，並非事實，蓋系爭租約固記載較低之租金，然此係雙方為
    節稅使然，實則上訴人始終以較高租金給付，嗣雙方為使租
    金明文化，又於93年7月9日合意並以真正之租金數額申報所
    得，並同意再訂立書面契約，惟因9-2地號土地出租人之一
    之廖志修急欲收回出售而不願蓋章，致上訴人亦未用印，然
    仍表同意，是雙方就此已達共識，此觀之上訴人始終按期給
    付租金即明。(五)又上訴人承租系爭土地建築房屋，將空地
    部分作為經營888停車場使用，並將防火牆擅自變更改造，
    業據伊等提出台中市政府98年10月16日函及停車場收據及摸
    彩券為據（原證15、16），伊等乃得依土地法第103條第5款
    終止租約。(六)又系爭土地及房屋遭查封，與本訴請求本無
    衝突，且實際上已塗銷查封登記完畢，從而，上訴人辯稱給
    付不能乙節，要無足採。再伊等於系爭租約終止後，將土地
    出售予他人，為合法行為，上訴人並無主張優先承買之權利
    ，況上訴人已於另案和解筆錄中放棄其優先承買權等情，爰
    依民法第455條前段租賃物返還請求權之規定，及民法第767
    條前段所有物返還請求權規定，提起本件訴訟，聲明求為命
    上訴人應將坐落系爭9地號土地上如原審判決附圖Ａ所示造
    型牆、Ｂ、Ｃ所示建物、Ｄ所示遮雨棚及圍籬，坐落系爭
    9-1地號土地如附圖Ｄ所示遮雨棚及圍籬拆除，並應將上開
    土地連同坐落同段9地號土地上如附圖Ｅ所示土地均交還伊
    等之判決（原審共同原告廖李良原並依民法第455條前段租
    賃物返還請求權之規定，起訴請求上訴人應將上開地上物拆
    除，並將土地交還予其，經原審判決駁回其訴，未據聲明不
    服，已告確定）。
貳、上訴人則以：(一)本件支付租金之催告及終止租約之意思表
    示，應由被上訴人等3人、廖李良、廖金水等3人共7位出租
    人全體為之，始符合民法第263條準用第258條第2項之規定
    ，被上訴人主張僅以其等3人與廖李良共4人終止系爭9、9-1
    地號土地部分之租約，顯與系爭租約共同出租之本意不符。
    蓋系爭租約為單純之一個契約，非所謂聯立契約，此觀上開
    3筆土地乃由7位出租人共同出租，並未區分何人何筆土地、
    且其用意在使伊得以合併使用，若缺少任一筆土地，即無法
    達租賃之目的、且系爭租約內容就租期、租金、保證金等均
    未予區分、且系爭3筆土地原係設計興建單獨一棟房屋等情
    均可得證。是上開97年8月4日、97年11月10日、98年9月21
    日存證信函及本件起訴狀繕本，皆非全體出租人7人一同為
    終止系爭租約之意思表示，與民法第263條準用第258條第2
    項之規定不符，不生終止系爭租約意思表示之效力。被上訴
    人復以上開98年10月27日存證信函主張上開出租人7人業已
    終止租約，可見被上訴人亦認為需由出租人7人為終止租約
    之意思表示，惟，伊否認該存證信函有經上開出租人7人全
    部授權，況上開出租人7人中之廖金水、廖志修已將其應有
    部分移轉他人（廖李良則係移轉予其他出租人），已失去出
    租人地位，應由受讓人承受出租人之地位，是被上訴人以該
    存證信函主張全體出租人已對伊為終止租約之意思表示，核
    與事實不符。又被上訴人所提99年7月9日補充答辯狀所載內
    容，並未提及終止租約，是被上訴人稱以該狀送達為意思表
    示，亦屬無據。此外，上開97年8月4日、97年11月10日、98
    年10月27日存證信函均未送達予伊，蓋：上開97年8月4日存
    證信函時，伊遭羈押中、上開97年8月4日、97年11月10日存
    證信函所載送達地址均非伊住所「台中市○○街36號」、上
    開98年10月27日存證信函係由非伊受僱人之社區管理委員會
    僱請之管理員簽收。再者，上開97年11月10日存證信函並未
    就終止契約為意思表示，上開98年10月27日存證信函並未敘
    明終止之事由。且上開97年8月4日存證信函時，伊欠租時間
    尚未達2年以上。又被上訴人以伊就系爭土地為違法及違約
    使用為由，主張終止租約，並非有理，蓋：(1)土地法第103
    條第2款係規定「基地」，系爭租約第7條所定「租賃物」亦
    係指「基地」，即均係指「基地本身」違法或非法使用，並
    未規範到基地上之「建物」。是基地承租人對建物之使用方
    式，不屬上開土地法規定範圍，亦非系爭租約約定範圍。若
    承租人於基地上合法興建建物，僅事後將建物供違法使用，
    應與上開土地法規定及系爭租約約定有間。(2)又「場所（建
    物、基地）」之違背法令使用，應係指違背「建築、環保、
    消防等使用限制之法令」，縱使用人於場所內從事賭博等犯
    罪行為，處罰對象為該使用人，至「場所」則非處罰範圍，
    「場所」仍屬中性，「場所本身」無關「違背法令之使用」
    。(3)退步言之，縱認伊有「租賃物供違背法令之使用」之行
    為，而違反系爭租約第7條，系爭租約第14條亦已特約約明
    處理方式，即出租人僅得向承租人請求違約金，被上訴人尚
    無由再以違反系爭契約第7條、或以前述土地法之規定，逕
    行終止系爭租約。(4)再退步言之，依系爭租約第5條，出租
    人同意承租人得在「不破壞租賃物之地形」之情形下，自由
    使用租賃物。系爭租約第9條第2項，已就「（承租人）營業
    上之違法」之情形，約明僅在「致出租人連帶受行政處罰」
    時，承租人應賠償出租人之損失，故被上訴人尚不得以此事
    由主張終止租賃。(5)況且，就「伊是否有涉及賭博罪嫌」之
    事實：相關刑事判決之認定有誤，民事法院仍得為獨立之認
    定，蓋伊之「888小鋼珠店」所經營之鋼珠業務，本身並無
    違法，並不該當賭博罪之構成要件。相關刑案所取締者，乃
    係客人「事後」另起意於店外（非系爭建物內）、於伊另承
    租作為停車場之用之同段7地號土地（非系爭土地），與「
    第三人」交換現金，實不得以此而謂伊有賭博罪行。又被上
    訴人以伊積欠租金為由主張終止租約，亦無理由，蓋：1.97
    年5月20日以後之租金，被上訴人等3人拒收，故係渠等受領
    遲延，非伊違約，而廖金水等3人則有收受租金支票至99年4
    月份止（4月份支票係給付5月份之租金）。2.被上訴人始終
    未先限期催告伊給付租金，依最高法院68年度台上字第77號
    判例：「建築房屋基地之出租人，以承租人積欠租金額達二
    年以上為原因，終止租賃契約，仍應依民法第440條第2項規
    定，定相當期限催告承租人支付租金，必承租人於其期限內
    不為支付者，始得終止租賃契約」，被上訴人主張其無庸催
    告即得終止租約，於法未合。3.況依系爭租約約定，出租人
    有給予4個月不收租金之作業期，然，廖金水等3人至94年4
    月6日始行文市政府表示租賃合法，致伊4個月無償作業期間
    及已給付10個月租金卻無法使用之契約上損害（合計14個月
    ）；加上本件租金係逐年調高，經伊精算，伊平均每月每坪
    溢付200元，計算至99年12月止，累計共溢付約6百餘萬元（
    其中對被上訴人等溢付之金額為3百餘萬元），爰以上揭溢
    付款債權、損害賠償債權主張抵銷、抵扣被上訴人已到期、
    未到期之租金債權，據此，伊並無遲延給付租金達2年以上
    之違約情事。伊否認被上訴人所稱實際租金較高且已於93年
    7月9日書面明文約定乙情。再就被上訴人主張伊在系爭土地
    上從事停車場營業之違約行為，並非事實，伊於94年5月17
    日另承租鄰地同段7地號土地供系爭遊藝場客人停車。另系
    爭2棟建物間防火巷蓋遮雨棚，僅係一種行政違規之行為，
    與違法使用之情形不同，自均不能構成違約之終止租約之理
    由。(二)縱認被上訴人於98年10月27日由全體出租人七人向
    上訴人為終止租約之意思表示為合法有效，惟被上訴人在此
    之前即兩造租約仍合法存在期間之98年8月30日已將系爭9、
    9-1地號土地及其上430建號建物訂約出售予訴外人吳玉瓊，
    而伊依土地法第104條規定，對之有相對物權效力之優先承
    買權，伊並已對被上訴人表示行使此優先承買權，此為形成
    權之一種，一經伊之行使，伊向被上訴人購買系爭9、9-1地
    號土地之買賣契約即已成立，且伊已終止該建物之借名登記
    ，是被上訴人本應將系爭9、9-1地號土地及其上430建號建
    物移轉登記予伊，而伊仍以系爭建物占有系爭土地，自已合
    法取得繼續使用土地之權源。從而，被上訴人仍提起本訴，
    請求伊拆屋還地，自屬欠缺權利保護之必要，應駁回其請求
    。又優先承買權形成權之行使，須以行使時所有人與第三人
    間有買賣契約之存在為要件，自係個別發生，是伊於被上訴
    人前案與人簽訂買賣契約之臺灣臺中地方法院97年度重訴字
    第368號訴訟中和解聲明拋棄該次之優先承買權後，該買賣
    未成，系爭土地仍屬被上訴人所有及兩造租約仍然存在之情
    形下，自不影響本件於98年8月30日始再發生之優先承買權
    之行使等語，資為抗辯。
參、原審法院審理後，斟酌兩造之主張及攻擊防禦方法之結果，
    認被上訴人等3人依民法第455條前段之租賃物返還請求權、
    第767條前段之所有物返還請求權，原審原告廖李良依民法
    第455前段之租賃物返還請求權，提起本件訴訟，於被上訴
    人等3人依民法第455條前段之租賃物返還請求權及民法第76
    7條前段之所有物返還請求權，求為判決上訴人將坐落上開9
    地號土地上如原審判決附圖編號Ａ所示造型牆、編號Ｂ、Ｃ
    所示建物、編號Ｄ所示遮雨棚及圍籬，及將坐落同段9-1地
    號土地上如附圖編號Ｄ所示遮雨棚及圍籬拆除，並應將上開
    土地連同坐落9地號土地上如附圖編號Ｅ所示土地均交還被
    上訴人等3人之範圍內為有理由，應予准許，逾此請求之範
    圍，即屬無據，應予駁回。而為被上訴人等3人勝訴、原審
    原告廖李良敗訴之判決。並依兩造之陳明酌定相當之擔保金
    額，分別為准予假執行及免為假執行之宣告。上訴人不服，
    提起上訴，本院判決後經最高法院發回本院，上訴人上訴聲
    明求為判決：(一)原判決關於上訴人敗訴部分廢棄。(二)上
    開廢棄部分，被上訴人等在第一審之訴及假執行之聲請均駁
    回。(三)第一、二審及發回前第三審訴訟費用除確定部分外
    均由被上訴人等負擔。被上訴人則答辯聲明求為判決：(一)
    上訴駁回。(二)上訴訴訟費用由上訴人負擔。
肆、兩造不爭執之事項
(一)上訴人於93年1月16日與被上訴人等3人及廖李良、訴外人廖
    金水、廖金科、廖志修共7人，共同簽定「土地租賃契約書
    」，由上訴人承租當時為被上訴人等3人共有上開9地號之土
    地（面積為1,322.83平方公尺，應有部分為廖瑞道17,992／
    100,000、廖邦雄50,039／100,000、廖鈞德31,969／100,00
    0）及廖李良所有9-1地號之土地（面積為1平方公尺，嗣廖
    李良於93年8月6日以贈與為原因移轉登記予廖鈞德），暨廖
    金水等3人共有9-2地號之土地，租賃期間自93年5月20日起
    至103年2月19日止，並於系爭租約第5條、第6條及第7條分
    別約定，「租賃物之用途：本件承租之土地係供乙方（即上
    訴人）建築房屋經營遊藝場及其相關行業之用。甲方（即出
    租人）並同意乙方於不破壞租賃物之地形下，得自由使用租
    賃物，不予干涉」、「本件租賃土地，甲方同意乙方在土地
    上搭建工作物或建築房屋，惟須以甲方為起造人申請保存登
    記，租賃期間屆滿時，乙方應將房屋或工作物拆除，恢復原
    狀。興建、拆除、回復原狀所需之費用，應由乙方自行負擔
    。租賃屆滿時，乙方遷出時如遺留物品、器具不搬者，乙方
    同意由甲方視為廢棄物處理」、「轉租及使用禁止：非經甲
    方同意乙方不得將租賃物（包含土地及房屋）全部或一部轉
    租、頂讓或以其他方法交由他人使用，但乙方所營事業得委
    由他人經營。租賃物不得供非法使用或存放危險物品，影響
    公共安全」。
(二)坐落系爭土地上即同段430建號建物（門牌號碼為台中市○
    ○○路○段113號，面積為494.55平方公尺）係由上訴人出資
    所建，借被上訴人廖瑞道及廖邦雄名義登記為共有，其應有
    部分各為1/2。
(三)被上訴人廖瑞道及廖邦雄於96年1月15日將系爭430建號建物
    ，以被上訴人等3人為債務人，設定本金最高限額9,600萬元
    之抵押權予國泰世華商業銀行股份有限公司。
(四)本件所涉存證信函部分：
  1.被上訴人等3人、廖李良及廖金科、廖志修（計6人）曾於97
    年8月4日以台中民權路郵局第2627號存證信函，以上訴人違
    反系爭租約第7條之約定經營非法賭博電玩，依土地法第103
    條第5款規定終止系爭租約，及以上訴人積欠97年5、6、7月
    之租金，催告於函到後15日內給付所積欠之租金，逾期將終
    止系爭租約。
  2.被上訴人等3人曾於97年11月10日以台中大全街郵局第1176
    號存證信函，以業已以97年8月4日台中民權路郵局第2627號
    存證信函終止契約等語，催告上訴人於函到後15日內回復系
    爭租賃物即系爭土地之原狀。
  3.廖金水曾於98年9月21日以台北金南郵局第742號存證信函，
    以上訴人違反系爭租約第7條約定及以上訴人積欠97年5、6
    、7月之租金，終止系爭租約。
  4.以被上訴人等3人、廖李良、廖金水等3人，合計7人名義，
    於98年10月27日以台北金南郵局第842號存證信函終止系爭
    租約，並已以「台中市○○街36號」之地址送達上訴人收受
    。
伍、本院之判斷：
一、查被上訴人主張：上訴人於93年1月16日與伊等3人、原審共
    同原告廖李良及訴外人廖金水、廖金科、廖志修等3人共計7
    人簽定土地租賃契約書，承租當時為伊等3人共有坐落台中
    市○○區○○段9地號土地、廖李良所有同段9-1地號土地暨
    廖金水等3人共有同段9-2地號土地，供建築房屋經營遊藝場
    及其相關行業之用，約定租賃期間自93年5月20日起至103年
    2月19日止，租賃物不得供非法使用。嗣廖李良於93年8月6
    日以贈與為原因將9-1地號土地移轉登記予被上訴人廖鈞德
    。其後，上訴人於上開9、9-1及9-2地號土地上分別興建同
    段430及429建號建物（門牌號碼分別為台中市○○○路○段
    113號及115號，分別借被上訴人廖瑞道、廖邦雄名義及廖金
    水等3人名義登記）。嗣被上訴人以上訴人違反系爭租約第7
    條約定，於上開建物經營非法賭博電玩，且僅給付租金至97
    年4月20日，自95年5月20日起即未再給付，故至97年8月間
    已積欠97年5、6、7月份共3期之租金，並將防火區劃防火牆
    擅自變更改造，復違約經營停車場為由先後分別於97年8月4
    日以台中民權路郵局第2627號存證信函、97年11月10日以台
    中大全街郵局第1176號存證信函、98年9月21日以台北金南
    郵局第742號存證信函向上訴人為終止租約之意思表示等情
    ，暨上訴人主張被上訴人於兩造租賃期間之98年8月30日與
    第三人吳玉瓊簽訂不動產買賣契約書，將上開9、9-1地號土
    地及430建號建物一併計價以4億2048萬1500元出賣予吳玉瓊
    ，但未據通知伊，經伊發覺，已於100年5月分別以台中民權
    路郵局第1169號、第1283號存證信函送達予被上訴人主張行
    使土地法第104條之優先承買權，並聲明終止借名登記關係
    ，且向臺灣臺中地方法院起訴請求被上訴人依該優先承買權
    所形成之買賣契約之法律關係，將系爭土地所有權移轉登記
    予伊等情，分據其提出土地租賃契約書、土地登記謄本、建
    物登記謄本、土地異動索引、不動產買賣契約書、各該存證
    信函、民事起訴狀等影本在卷，並經本院調取臺灣臺中地方
    法院100年度重訴字第21號請求所有權移轉登記事件案卷查
    閱屬實，均堪信為真實。
二、本件現存主要關鍵爭點厥在：被上訴人之上揭終止租約是否
    合法生效？上訴人主張行使優先承買權是否有據？易言之，
    即：究係被上訴人已合法終止兩造之租約後，上訴人始主張
    優先承買權，已依法無據？抑係被上訴人先前之終止租約並
    不合法，上訴人合法行使優先承買權後，兩造已形成合法之
    買賣關係，被上訴人再聲明終止兩造租約並據以請求上訴人
    拆屋還地，為依法無據？等端，茲分別判斷審究如下：
(一)按解除權之行使，應向他方當事人以意思表示為之。契約當
    事人之一方有數人者，前項意思表示，應由其全體或向其全
    體為之；第258條及第260條之規定，於當事人依法律之規定
    終止契約者準用之，民法第258條第1、2項及第263條定有明
    文。是終止契約，於契約當事人之一方有數人時，其終止契
    約之意思表示，應由其全體或向其全體為之。本件系爭承租
    土地之9-1地號土地位於9地號土地內側，2筆土地合為一完
    整地形土地，相鄰之9-2地號土地亦地形完整，9-1地號及9
    地號土地面積之合計，與9-2地號土地相符，雖據原審會同
    臺中市中興地政事務所人員至現場勘測明確，有原審製作之
    勘驗筆錄及有臺中市中興地政事務所上開函及該函檢附之土
    地複丈成果圖在卷可稽。而兩造於上開租賃契約書第3條第1
    項第11、12款亦約定：「乙方（即上訴人）依約向出租人中
    之廖瑞道、廖金水、廖邦雄、廖志修、廖金科給付租金時，
    即生給付租金之效力」；「每月租金由出租人平均分配取得
    」。是系爭9、9-1、9-2地號土地屬不同人所有，地形各自
    方正完整，上訴人承租後分別興建二獨立建物，租金平均分
    配之情，固堪認定。惟按所謂契約之聯立，係指數內容不同
    之契約相互間具有結合不可分離之關係，例如租賃契約與典
    權設定契約相結合訂立是。此與契約當事人之一方有數人與
    他方訂立同一內容者不同（最高法院90年度台上字第1779判
    決參照）。查系爭9、9 -1、9-2地號3筆土地形式上乃由出
    租人全體共同出租而簽訂內容相同之一份租賃契約，並無數
    內容不同之契約之情。再系爭租約第1條約定係概括列出租
    賃標的物之3筆土地，並未載明何筆土地由何出租人所有；
    第3條第1項關於租金給付之約定係就全部土地約定每月租金
    金額，並未有何區分系爭9、9-1、9-2地號土地之個別租金
    為何情事；同條第2項約定：「保證金新台幣壹佰貳拾萬元
    整。乙方於訂約時交付甲方，於租期屆滿故終止租約，乙方
    交還租賃物標的物並結清應付款項後，由甲方無息交還乙方
    」，係概括約定保證金120萬元於訂約時交付出租人全體；
    第14條：「乙方如有違約不於租賃期滿時交還土地或違反第
    7條之規定者，甲方得請求乙方給付違約金新台幣壹佰貳拾
    萬元整」，對於違約金之約定亦未區分不同出租人或不同土
    地。且上訴人主張租賃之系爭3筆土地原係設計興建為單獨1
    棟建物，由建築師設計後送台中市政府審查，惟因出租人廖
    志修反對與廖鈞德共同為起造人，上訴人乃委請建築師另為
    設計，以上訴人廖鈞德、廖志修、廖金水、廖金科為起造人
    而申請建築為2棟建物，完工後即在中間通道加蓋遮雨棚聯
    結為一建物，全部供經營同一之「888小鋼珠」遊藝場使用
    ，並無分別或不同用途等情，有上訴人提出之台中市新市政
    中心專用區都市設計審查書、側向透視圖、鳥瞰透視圖、設
    計圖、郵局存證信函等件足憑，稽上之租約約定及建築使用
    情形以觀，俱徵上訴人承租本件土地所訂租約，實質上之用
    意在使上訴人得以合併使用，若缺少任一筆土地，即無法達
    租賃之目的，是本件租賃契約就形式上或實質上以觀，均明
    確屬單一契約，並非數內容不同之契約相互結合之聯立契約
    。況苟如被上訴人所主張系爭租約係二租賃契約之聯立契約
    或合併，則該二租賃契約應係不可分而同其命運，豈有適用
    民法第271條規定平均分攤義務，分受權利，而各不干涉之
    理。況本件最高法院100年台上字第947號民事判決發回意旨
    亦認定系爭租約為單一契約。是被上訴人主張系爭租約係屬
    聯立契約，而僅終止系爭9、9-1地號土地之租約，顯與系爭
    租約共同出租之本意不符，殊非可採。次按，出租人於租賃
    物交付後，承租人占有中，縱將其所有權讓與第三人，其租
    賃契約，對於受讓人仍繼續存在，民法第425條第1項固有規
    定，惟同條第2項亦明定：「前項規定，於未經公證之不動
    產租賃契約，其期限逾五年或未定期限者，不適用之」。本
    件系爭租約並未經公證，租賃期限依租約第2條約定自民國
    93年5月20日至103年2月19日止，期限已逾5年，依上揭法條
    第2項規定並無同條第1項買賣不破租賃之適用。本件系爭租
    約於93年1月16日訂立後，出租人其中之廖李良、廖金水及
    廖志修雖將其應有部分以贈與、買賣為原因，於93年8月16
    日、94年2月1日、98年9月18日、98年10月13日分別移轉予
    廖鈞德、賀心航、張鈞豪、張志豪、張澤豪、莊雅清、張慧
    君、張筠薇等人，有土地登記第二類謄本及異動索引可稽（
    一審卷第56-62頁、97-103頁），惟因該租約未經公證，所
    定租賃期限逾5年，而無民法第425條第1項買賣不破租賃規
    定之適用，則本件租賃契約之出租人仍為該租約所簽訂之廖
    瑞道、廖鈞德、廖邦雄、廖李良、廖金水、廖金科、廖志修
    等7人。從而，其欲為終止該租約之意思表示自應以該7人全
    體共同行使。依被上訴人提出有關終止租約之存證信函所示
    ，被上訴人於97年8月4日所寄發臺中民權路郵局第2627號存
    證信函係以廖瑞道、廖鈞德、廖邦雄、廖李良、廖金科、廖
    志修等6人之名義所寄（一審卷第37-39頁）、97年11月10日
    所寄發臺中大全街郵局第1176號存證信函係以廖瑞道、廖鈞
    德、廖邦雄等3人名義所寄（一審卷第42-44頁），上揭二存
    證信函送達上訴人之處所均為「臺中市○區○○街7號3樓」
    ，與起訴狀所載地址不同，即終止系爭租約之意思表示尚未
    送達予上訴人；於98年9月21日所寄發臺北金南郵局第742號
    存證信函係以廖金水及賀心航名義所寄（一審卷第67-68頁
    ），經核上揭存證信函均非由全體出租人7人共同行使而不
    生效力。至被上訴人另主張以起訴狀繕本送達及97年7月9日
    之答辯狀為終止之意思表示云云，惟本件起訴狀及該答辯狀
    之原告係僅為被上訴人廖瑞道、廖鈞德、廖邦雄及廖李良等
    4人，亦非全體出租人，是此部分終止之意思表示與法未合
    ，亦不生效力。且上訴人既係承租系爭土地建築房屋，核即
    屬基地租賃，就系爭租約之終止，即應適用土地法第103條
    之規定。被上訴人起訴時主張上訴人積欠97年5、6、7月之
    租金，惟因土地法第103條第4款規定：「租用建築房屋之基
    地，非因左列情形之一，不得收回：四、承租人積欠租金額
    ，除以擔保現金抵償外，達二年以上時」。核被上訴人起訴
    所主張上訴人積欠租金情節，不符土地法第103條第4款之情
    形，被上訴人即不得以上開上訴人積欠租金為由，終止租約
    。被上訴人於上訴審中雖又以上訴人積欠租金已達2年以上
    得為終止租約云云，然按租用建築房屋之基地，承租人積欠
    租金額，除以擔保現金抵償外，達2年以上時，出租人得收
    回基地；又承租人租金支付有遲延者，出租人得定相當期限
    ，催告承租人支付租金，如承租人於其期限內不為支付，出
    租人得終止契約；租用建築房屋之基地，遲付租金之總額，
    達2年之租額時，適用前項之規定，土地法第103條第4款及
    民法第440條第1、3項分別定有明文。故出租人以承租人積
    欠租金額達2年以上為由收回基地時，須依民法第440條第1
    項規定，定相當期限催告承租人支付積欠租金，承租人於期
    限內不為支付者，始得終止租賃契約，不得未經催告支付租
    金即逕行主張終止租約（最高法院71年度台上字第3519號裁
    判參照）。本件被上訴人主張上訴人積欠97年5-7月份之租
    金，則其上揭寄發存證信函時，均未達積欠租金2年以上，
    均不生催告效力；而依被上訴人主張之97年5月起迄至99年5
    月達2年以上時，被上訴人並未再有何定期催告之行為，被
    上訴人既未於承租人積欠租金達2年以上時經定相當期限催
    告支付，其以此執作終止租約事由即屬無據。被上訴人雖又
    主張以起訴狀為催告之意思表示云云，然核諸其起訴狀中並
    無有何定相當期限之內容，是亦難認該起訴狀有合法催告。
    被上訴人此部分主張，均非足採。又被上訴人嗣亦於100年5
    月27日向上訴人收取97年7月20日起至99年5月15日之租金，
    有台中民權路郵局第1310號存證信函及支票二紙影本可佐（
    上更(一)證六），益見被上訴人此部分之主張洵屬無據。又被
    上訴人雖並主張上訴人將防火區劃防火牆擅自變更改造，復
    違約經營停車場云云。惟經原審法院會同臺中市中興地政事
    務所人員至現場勘測結果，系爭土地並無經營停車場，此有
    一審製作之勘驗筆錄及有臺中市中興地政事務所99年2月5日
    中興地所二字第0990001742號函及該函檢附之土地複丈成果
    圖在卷可稽。是難認上訴人有經營停車場情事。又系爭租約
    第5條並約定，「租賃物之用途：本件承租之土地係供乙方
    （即被告）建築房屋經營遊藝場及其相關行業之用。甲方（
    即出租人）並同意乙方於不破壞租賃物之地形下，得自由使
    用租賃物，不予干涉」之事實，此除有上開土地租賃契約書
    在卷可佐外，並為兩造所不爭執，亦堪認為真實。則出租人
    既同意承租人之上訴人於不破壞租賃物之地形下，得自由使
    用租賃物，不予干涉，上訴人縱有將防火區劃防火牆擅自變
    更改造，亦難認有違反兩造間之租賃契約。被上訴人主張以
    上訴人將防火區劃防火牆擅自變更改造，復違約經營停車場
    為由而終止租約乙情，亦無理由。綜上言之，被上訴人以上
    述方式及事由聲明終止兩造之租約，均難認已合法發生終止
    系爭租約之效力。
(二)次查，雖被上訴人所提出98年10月27日所寄送之台北金南郵
    局第842號存證信函雖係以廖瑞道、廖鈞德、廖邦雄、廖李
    良、廖金水、廖金科、廖志修等七人名義委託林辰彥律師辦
    理。惟被上訴人並未舉證證明上開七人均有合法授權之事實
    ，且訴外人廖金水、廖金科於當時尚有收取租金至99年4月
    20日，有支票二紙可資佐證（上更(一)證五）。衡情不可能委
    任律師為終止系爭租約之意思表示。是上開98年10月27日寄
    送之第842號郵局存證信函，是否合法發生終止系爭租約之
    效力，已有爭議。縱認其已備全體出租人七人為終止租約之
    意思表示之合法要件，惟查，被上訴人在此之前已於98年8
    月30日將系爭9、9-1地號土地合併其上430建號建物計價4億
    20 48萬1500元與訴外人吳玉瓊簽訂不動產買賣契約出售予
    吳玉瓊（被上訴人不諱言一併將建物計價之用意為資以補償
    上訴人建物之計價，見本院更(一)卷第2宗第57頁反面被上訴
    人訴訟代理人之陳述），但未據通知上訴人是否願意以同一
    價格承買等情，有上訴人提出被上訴人與吳玉瓊簽訂之不動
    產買賣契約書影本乙件在卷可稽（見更(一)卷第1宗第192-210
    頁），並為被上訴人所不爭執，堪信為真。按土地與房屋為
    各別之不動產，各具相當之使用及經濟價值等各得單獨為交
    易之標的，且房屋性質上不能與土地使用權分離而存在，亦
    即房屋之存在及使用房屋必須使用該房屋之地基，而不容輕
    易變動，此為房屋基地之使用權恒定原則，為房屋與其基地
    使用關係之基本法理，而為近代民法權利社會化、物權相對
    化、債權物權化發展趨勢之所在，是土地法第104條第1項、
    第2項規定：「按基地出賣時，承租人有依同樣條件優先購
    買之權。出賣人未通知優先購買權人而與第三人訂立買賣契
    約，其契約不得對抗優先購買權人。」，亦出於同一旨趣故
    也。準此，可知土地法第104條規定之優先購買權具有相對
    物權之效力（最高法院68年台上字第3141號判例參照）。又
    優先購買權人一經表示以同一條件優先購買，則該土地或建
    物之買賣契約即當然於出賣之出租人與優先購買之承租人間
    成立，無須出租人之承諾。系爭二筆土地兩造於93年1月16
    日簽訂有租地建物之契約，為不爭之事實，則上訴人就系爭
    二筆土地依法有優先購買權存在，且為物權之優先購買權。
    先買權人於該不動產出賣於第三人時，即有權向不動產所有
    權人以意思表示，使其負移轉其不動產於自己，而自己負有
    支付所有人原與第三人所約定代價之義務，故亦為形成權之
    一種。此形成權之行使，須以行使時所有人與第三人間有買
    賣契約之存在為要件（最高法院67年5月23日第五次民事庭
    總會決議參照）。本件被上訴人與第三人吳玉瓊就系爭二筆
    土地與建物業已成立買賣契約，且吳玉瓊亦已支付部分價金
    ，並就系爭土地及建物設定抵押權登記，以擔保已付之買賣
    價款，有前述之不動產買賣契約書及土地、建物登記簿謄本
    可稽。因此上訴人以前述第1169號及第1283號郵局存證信函
    表示願優先購買系爭二筆土地後，兩造間就系爭二筆土地之
    買賣契約即已合法有效成立。上訴人依法於給付被上訴人與
    第三人吳玉瓊所約定之土地買賣價款之同時，即得要求被上
    訴人將系爭二筆土地之所有權移轉登記予上訴人。上訴人並
    已提起民事訴訟，請求被上訴人於上訴人給付價金之同時，
    應將系爭二筆土地移轉登記為上訴人所有。再按物之出賣人
    負交付其物予買受人，並使其取得該物所有權之義務；買賣
    標的物之利益及危險，自交付時起，均由買受人承受及負擔
    ，民法第384條第1項、第373條分別定有明文。本件上訴人
    就系爭二筆土地，業已對被上訴人表示願意依相同條件優先
    承買。則兩造間就系爭土地業已成立合法有效之買賣契約，
    而上訴人原即以上開建物占有系爭土地，依上揭規定，其並
    自行使優先承買權起享有系爭土地之使用權源（即承受該買
    賣標的物之利益），則被上訴人縱於98年9月27日再以上開
    存證信函聲明終止兩造之租約，亦不生效力。從而，被上訴
    人以上開事由訴請上訴人拆屋還地，顯無保護之必要，自屬
    欠缺權利保護要件，其訴為無理由，自應予以駁回。又土地
    法第104條規定之優先承買權，須以行使時所有人與第三人
    間有買賣契約之存在為要件，即個別發生，而兩造於臺灣臺
    中地方法院97年9月25日另案（即該院97年度重訴字第368號
    ）中達成之和解，係就另一次買賣未成立之訴訟中聲明放棄
    該次之優先承買權，該次買賣既未成立，兩造復仍具租賃關
    係，則無上訴人於本次優先承買權發生時之行使該優先承
    買權，被上訴人抗稱上訴人之優先承買權已經於另案聲明放
    棄，即不得於本件再為主張云云，即非可採。
陸、綜上所述，本件上訴人於原審判決後，已合法行使對系爭二
    筆土地之優先承買權，而具使用該土地之合法權源，被上訴
    人復依終止兩造租約之法律關係，以上訴人無權占有為由，
    訴請上訴人拆屋還地，為無理由。原判決不及審酌上情，仍
    為被上訴人勝訴之判決，而命上訴人拆屋還地，即有未合。
    上訴意旨執以指摘原判決上開部分為不當，求予廢棄改判，
    為有理由，爰予改判如上。
據上論結，本件上訴為有理由，依民事訴訟法第450條、第81條
第2款、第82條，判決如主文。
中    華    民    國   100    年    11    月    1     日
                民事第三庭    審判長法  官  陳照德
                                    法  官  楊熾光
                                    法  官  朱  樑
以上正本係照原本作成。
如對本判決上訴，須於收受判決送達後20日內向本院提出上訴書
狀，其未表明上訴理由者，應於提出上訴後20日內向本院提出上
訴理由書（須按他造人數附具繕本）。
上訴時應提出委任律師為訴訟代理人之委任狀。具有民事訴訟法
第466條之1第1項但書或第2項之情形為訴訟代理人者，另應附具
律師及格證書及釋明委任人與受任人有該條項所定關係之釋明文
書影本。
                                    書記官  曾煜智
中    華    民    國   100    年    11    月    1     日
                                                      Ｓ